臺灣板橋地方法院民事判決　　　　　　　 100年度國字第15號
原　　　告　曾楚達
訴訟代理人　簡長順律師
被　　　告　新北市政府警察局中和第一分局
法定代理人　陳耀南
訴訟代理人　王志哲律師
上列當事人間請求國家賠償事件，經本院於民國100 年10月31日
言詞辯論終結，判決如下：
    主      文
原告之訴駁回。
訴訟費用由原告負擔。
    事實及理由
一、按「依本法請求損害賠償時，應先以書面向賠償義務機關請
    求之」；「賠償義務機關拒絕賠償，或自提出請求之日起逾
    30日不開始協議，或自開始協議之日起逾60日協議不成立時
    ，請求權人得提起損害賠償之訴。」，國家賠償法第10條第
    1項、第11條第1項前段分別定有明文。原告就本件國家賠償
    之請求，前於民國100年6月13日依國家賠償法第10條之規定
    ，向被告提出國家賠償請求，嗣被告以100 年7月5日新北警
    中一行字第1000024537號函檢送100年度中一賠字第2號拒絕
    賠償理由書，此有該函文在卷為憑（見本院卷第32至35頁）
    。且為兩造所不爭執。是原告提起本件國家賠償訴訟，符合
    國家賠償之先行程序。
二、原告起訴主張：
  (一)原告於民國99年4 月12日遭當時被告所屬警方以重利罪嫌逮
    捕，並將原告持有發票人意識新象有限公司（下稱意識公司
    ）、面額新台幣（下同）100 萬元、發票日99年4月9日、背
    書人王珍瑜之支票（下稱系爭支票）及退票理由單予以扣押
    ，且於同日違法交由第3 人王珍瑜保管。嗣原告因上開重利
    罪經台灣板橋地方法院檢察署依法提起公訴後，經台灣台北
    地方法院（下稱台北地院）99年度簡字第4609號審理中，原
    告才知該面額100萬元之支票，警方早已在99年4月12日當日
    即非法交給王珍瑜保管，原告多次前往尋找王珍瑜，亦因王
    珍瑜避不見面而無效果。而台北地院99年度簡字第4609號刑
    事判決（下稱刑事判決）系爭支票並非犯罪所得，不得沒入
    ，依法自應發還原告。被告所屬警員違法扣押系爭支票及退
    票理由單，並交付王珍瑜保管，迄今原告猶未能交還原告持
    有，具有故意或有重大過失，致原告應有票據權利因時效而
    喪失。更因未持有系爭支票不得行使票據權利，系爭支票亦
    非遺失，原告亦無法公示催告或除權判決，已有損害原告權
    利。依國家賠償法第2條第2項規定，被告應對原告負國家賠
    償責任。
  (二)原告訴之聲明：被告應給付原告100萬元，及自100年6月8日
    起至清償日止，按年息百分之五計算之利息。
三、被告辯稱：
  (一)被告所屬公務員就搜索及扣押各項偵查作為符合法律規範，
    程序並無不法：
    本件原告在偵查卷中亦已簽署自願接受搜索同意書，且搜索
    結果亦明確記錄於搜索扣押筆錄，亦無違法之情事；又可為
    證據之物得扣押之，刑事訴訟法第133條第1項定有明文，本
    案檢察官聲請簡易判決處刑書亦將系爭支票作為證據之一，
    是扣押系爭支票及退票理由單自無違法情事。是被告所屬公
    務員並無不法，更無違法扣押之情事。
  (二)原告並未受有損害：
    系爭支票發票日為99年4月9日，原告提示遭退票後，原告對
    支票發票人之票據追索權至100 年4月8時效屆滿、對背書人
    之票據追索權至99年8月8時效屆滿，乃原告係於100年4月12
    日始聲請發還系爭支票，縱令於100年4月12日發還系爭支票
    ，原告票據追索權亦已罹於時效而消滅，自難認因無法發還
    而妨害原告行使票據權利。又支票並非設權證券，縱原告未
    持有系爭支票，原告猶能基於其主張之原因事實關係即借貸
    關係向債務人訴請給付，並非原告未持有系爭支票，即當然
    喪失其100萬元債權，是原告之100萬元債權既未因無法發還
    系爭支票而滅失，自難認原告受有100 萬元之損害。況原告
    行使票據權利，取得對債務人之執行名義，於法律上亦無法
    擔保原告100 萬元債權可獲得滿足，於法律上自難擬制無法
    發還系爭支票予原告，原告即受有100 萬元之損害。是原告
    請求被告賠償100萬元，於法自屬無據。
  (三)被告答辯聲明：原告之訴駁回。
四、兩造不爭執之事實：
  (一)原告係借款100 萬元予訴外人王珍瑜，王珍瑜交付第三人意
    識公司簽發之無記名系爭支票予原告收執之事實。
  (二)系爭支票是被告自原告處扣押，且交付訴外人王珍瑜保管之
    事實。
  (三)原告所涉之重利罪，業經台北地院99年度簡字第4069號刑事
    判決有罪確定在案，且刑事判決並未就系爭支票予以沒收（
    刑事判決理由：系爭支票係訴外人王珍瑜向原告借款而交付
    ，具有擔保借款債務之用，於借款本金及法定最高利息範圍
    內，原告得持之為借款憑據，於此合法之範圍內，系爭支票
    並非犯罪所得。而刑法第38條第1項第3款所謂因犯罪所得之
    物，係指該物全部係犯罪所得而言，如非全部而僅係不能分
    割之其中一部係犯罪所得，自不得視為全部犯罪所得予以沒
    收。因而，尚難認系爭支票難認係原告因犯罪所得之物，自
    不得沒收之諭知。）之事實。
  (四)就台北地院99年度簡字第4069號刑事判決書及臺灣板橋地方
    法院檢察署99偵字第12254 號卷宗（含偵查卷、刑事審判卷
    ）之形式真正不爭執。
  (五)原告對訴外人王珍瑜之100 萬元消費借貸債權尚存在，及迄
    至目前仍未受償之事實。
  (六)系爭支票發票日99年4月9日，原告在100年4月12日始向檢察
    官聲請發還系爭支票之事實。
五、兩造爭執點，在於：被告迄今未將系爭支票及退票理由單交
    還原告，致原告無法對意識公司行使票款債權，是否造成原
    告之損害？
    經查：
  (一)本件原告主張其借款予訴外人王珍瑜，王珍瑜交付第3 人意
    識公司簽發系爭支票交付原告收執，嗣經被告以原告涉有重
    利罪嫌而將系爭支票及退票理由單扣押，且交付予王珍瑜保
    管，因原告重利罪嫌之刑事案件業經台北地院99年度簡字第
    4069號刑事判決確定，惟系爭支票並未併同諭知沒收，本即
    應發還原告，惟迄本件言詞辯論終結之日止被告仍未能交還
    原告之事實，為被告所不爭執，且有搜索扣押筆錄一件、支
    票及退票理由單影本各一件、贓物認領保管單一件可稽（見
    偵查卷第16至18頁、第42、43頁），要可採信。至於上開被
    告之搜索，係取得原告出具之自願受搜索同意書，亦有該自
    願受搜索同意書一件在卷可稽（見偵查卷第15頁）。是原告
    辯稱被告違法搜索云云，尚有未洽，尚難採信，惟被告既扣
    押系爭支票及退票理由單，且交付訴外人王珍瑜保管（見國
    家賠償法第4條第1項），但刑事判決並未諭知沒收，則被告
    自負有返還原告之義務甚明，倘原告因之確受有損害，被告
    則應負賠償之責任；反之，如未致原告受有實際損害，被告
    自無賠償之義務。
  (二)按國家賠償法第6 條規定：「國家損害賠償，本法及民法以
    外其他法律有特別規定者，適用其他法律。」，同法第2 條
    第2 項規定：「公務員於執行職務行使公權力時，因故意或
    過失不法侵害人民自由或權利者，國家應負損害賠償責任。
    公務員怠於執行職務，致人民自由或權利遭受損害者亦同。
    」，準此以觀，作為國家賠償請求權之成立要件，須以違法
    行為之結果使人民之自由或權利受有損害為必要，故無損害
    ，即無賠償之可言。惟國家賠償法對損害之意義，並未明定
    ，解釋上，須依民法不法行為法之一般理論定之。而損害賠
    償原則以被害人所受之損害加以填補，故雖有加害行為，但
    實際上並未受有損害者，則無損害賠償責任可言。又「民法
    第216條第1項所謂所受損害，即現存財產因損害事實之發生
    而被減少，屬於積極的損害。所謂所失利益，即新財產之取
    得，因損害事實之發生而受妨害，屬於消極的損害。」（最
    高法院48年台上字第1934號判例意旨參照）、又「關於侵權
    行為賠償損害之請求權，以受有實際損害為成立要件，若絕
    無損害亦即無賠償之可言」（最高法院19年上字第363 號判
    例意旨參照），而所謂「實際損害」係指實際遭受財產減損
    之不利益而言。
  (三)原告持有系爭支票，且經提示未獲發票人意識公司兌現，此
    有系爭支票之退票理由單影本在卷可稽（見本院卷第18頁）
    ，此為兩造所不爭執之事實，而原告在遭被告扣押前持有系
    爭支票，要係訴外人王珍瑜向原告借款而交付予原告收執，
    是系爭支票之原因關係事實為訴外人王珍瑜向原告之借款債
    務，則原告對王珍瑜之借款債權尚未據王珍瑜清償，即未消
    滅借款債權，且原告並未訴請執行王珍瑜清償給付，王珍瑜
    是否確未能受清償借款債務，並未據原告確實舉證以實其說
    ；又原告就系爭支票經提示，以意識公司存款不足而退票，
    未能兌現（見系爭支票退票理由單所載），則發票人意識公
    司是否確能給付系爭支票款，殊有未明，準此以觀，原告並
    未確實舉證證明其確受有無法受清償之損害，自難逕認原告
    確實受有損害。倘若意識公司確有資產給付系爭支票款，惟
    訴外人王珍瑜兼具意識公司之唯一股東兼董事負責人，此有
    意識公司登記事項登記可稽（見本院卷第75、76頁），且系
    爭支票之簽發人即係王珍瑜代表意識公司簽發，則王珍瑜既
    為意識公司唯一股東，意識公司財產即歸屬王珍瑜所有，僅
    係一為法人、一為自然人而已，但就其財產則全歸屬王珍瑜
    所有，則原告如得自意識公司受償系爭支票款債務，當亦得
    自王珍瑜受償借款債權；反之，如原告無從自意識公司受償
    票款（亦即意識公司並無資產可供清償），但並不表示無從
    自王珍瑜受償借款債權：亦即王珍瑜之財產，除意識公司之
    資產外，或可能另有其他資產。足見，不論原告得否自意識
    公司受償系爭支票款，均無致原告確實受有損害之可能。從
    而，被告迄今雖未能交還原告系爭支票，但被告並未舉證證
    明其受有何確實之損害，是被告即未舉證證明受有損害，自
    不得請求被告賠償。
  (四)基上，原告依國家賠償法第2條第2項規定請求被告國家賠償
    ，為無理由，應予駁回。
六、本件事證已臻明確，兩造其餘攻擊、防禦方法及舉證，經本
    院審酌後，認對於判決結果均無影響，爰不一一論述，併此
    指明。
七、本件訴訟費用負擔之依據：民事訴訟法第78條。
中    華    民    國    100    年    11   月    14    日
                  民事第二庭    法  官  李行一
以上正本係照原本作成
如對本判決上訴，須於判決送達後20日內向本院提出上訴狀。如
委任律師提起上訴者，應一併繳納上訴審裁判費。
中    華    民    國    100    年    11   月    14    日
                                書記官  蔡於衡